台灣高等法院臺中分院民事判決　九十一年度再易字第二七號
　　　再審原告　　　乙○○
　　　兼訴訟代理人　甲　○
　　　再審被告　　　丙　○
右當事人間請求侵權行為損害賠償事件，再審原告對於中華民國九十一年四月十六日
本院九十年度訴字第三五號確定判決提起再審，本院判決如左：
    主    　文
再審之訴駁回。
再審訴訟費用由再審原告連帶負擔。
    事    　實
甲、再審原告方面：本件未經言詞辯論，據再審原告書狀記載：
一、聲明：求為判決：(一)原確定判決廢棄，再審被告之訴駁回。(二)再審及前訴訟的訴
    訟費用由再審被告負擔。
二、陳述：
  (一)前言
　　１再審被告的請求權基礎為何？再審被告的起訴稱，再審原告二人受再審被告委
　　　任而處理大路機械股份有限公司（下稱大路公司）的設立登記事務，竟共同意
      圖為自己不法的利益，明知再審被告共出資二百萬元，竟虛偽登記為一百六十
　　　萬元（再審被告及其妻張素琴各八十萬元），致再審被告受有四十萬元財產上
　　　的損害，爰依民法第一百八十四條（第一項前段）、第一百八十五條關於共同
　　　侵權行為損害賠償的規定，訴請再審原告二人損害賠償，其賠償方法則依民法
　　　第二百一十三條第一、二項及第二百十五條的規定，由再審原告二人給付四十
　　　萬元及自八十年一月一日起算的法定利息等語。原確定判決認再審被告為有理
　　　由而判再審被告勝訴。足見再審被告的請求權基礎為民法第一百八十四條第一
　　　項前段關於侵權行為損害賠償的規定。
    ２再審被告的出資金額是二百萬元或僅一百六十萬元，再審原告二人在此不予爭
      執。再審原告二人在此要爭執的是：假定再審被告所稱屬實，再審被告的出資
      金額是二百萬元，再審被告亦不得依民法第一百八十四條第一項前段關於共同
      侵權行為損害賠償的規定，請求再審原告二人將該未登記的四十萬元返還。
  (二)原確定判決適用法規顯有錯誤，且就足影響於判決的重要證物，漏未審酌
    １侵權行為的行為內容
      再審被告及訴外人賴金木因合作投資大路公司事宜，對再審原告二人所提起的
　　　刑事告訴，其中公款私用的背信罪部分，經鈞院以八十八年度重上更(三)字第三
　　　二號判決再審原告二人均無罪確定。是再審原告二人不因此而構成侵權行為，
　　　應無疑議。至於再審被告及訴外人賴金木所告的偽造文書的背信罪部分，雖經
　　　鈞院以八十九年度上訴字第四九０號判決再審原告二人均有罪，並已確定，但
　　　再審原告二人是否因此而須負民法第一百八十四條第一項前段所定的侵權行為
　　　損害賠償責任，則不無斟酌的餘地。
    ２再審被告未受損害，再審原告二人無侵權行為損害賠償責任民法第一百八十四
　　　條第一項前段侵權行為損害賠償請求權的成立，以被害人有損害。依上開鈞院
　　　以八十九年度上訴字第四九０號刑事有罪判決所載，再審原告二人只是違背任
　　　務，未據實於公司登記文件上填載再審被告及訴外人賴金木的出資額而持往辦
　　　理公司登記，足生損害於公司登記的正確性及再審被告及訴外人賴金木於大路
　　　公司的出資額及盈餘分配的利益而已，並未指稱再審被告及訴外人賴金木果然
　　　有受實害，更未指稱再審被告、訴外人賴金木所受的實害就是未登記出資的金
　　　額四十萬元、一百四十萬元。析言之，上開鈞院八十八年度重上更(三)字第三二
　　　號刑事無罪判決已明確指出，據台中地方法院履勘大路公司結果，該公司有完
　　　整的生產設備，證人郭文進亦證稱，大路公司的機器於購入時需四百五十萬元
　　　，大路公司並尚有眾多半成品，八十一年十二月間大路公司尚有貨款待收，且
　　　大路公司被迫停止營業後，再審原告二人雖曾收入二百五十多萬元，但於八十
　　　二年一月間償還銀行貸款一百五十萬元，供已開出的貨款支票兌現七十多萬元
　　　，繳納營業稅十萬餘元，足認在大路公司徹底清算前，尚乏證據證明再審原告
　　　二人有何業務侵占犯行，又大路公司有營業的事實，有購置汽車供營業使用的
　　　必要，再審原告二人以款項分期付款購買小客車一輛，又係登記公司名下，尚
　　　乏證據證明該車係供再審原告二人私用等語（見該判決書第五頁第五行以下）
　　　。再審原告二人既未公款私用，再審被告未登記的四十萬元出資自係供大路公
　　　司營運之用，只是未登記而已。再者，再審被告未登記的四十萬元出資，雖未
　　　登記，但在股東間的內部關係上，該部分的出資仍屬有效，仍應計入出資額之
　　　中，不因未登記而無效或消失。再審被告既未撤銷此部分出資的意思表示，僅
　　　得請求再審原告二人此部分出資補辦登記而已，則此部分出資自非屬再審被告
　　　的「損害」。依上開說明，再審原告二人自無民法第一百八十四條第一項前段
　　　所定侵權行為的損害賠償責任可言。
    ３再審理由
　　　如上所述，原確定判決卷附的上開鈞院八十八年度重上更(三)字第三二號刑事無
　　　罪判決已明確指出，尚乏證據證明再審原告二人有何公款私用的業務侵占犯行
　　　一節，屬足影響於再審被告是否有損害，乃至其請求是否有理由的重要證物。
　　　原確定判決漏未予審酌，此構成民事訴訟法第四百九十七條規定的再審理由。
　　　再者，原確定判決僅就再審被告的出資金額是二百萬元，而非一百六十萬元方
　　　面，說明得心證的理由。至於未登記的四十萬元，則逕認為屬再審被告的損害
　　　，而未說明得心證的理由。其適用民法第一百八十四條第一項前段關於侵權行
　　　為損害賠償的規定，顯有錯誤，此亦構成民事訴訟法第四百九十六條第一項第
　　　一款規定的再審理由。
  (三)附言：時效抗辯
    再審被告縱有侵權行為的請求權，惟再審原告二人實施侵權行為係七十九年間之
    事，再審被告於八十一年十二月十六日就已就合作投資大路公司之事，對再審原
    告二人提出侵吞股款、偽造出資額登記等刑事告訴，有台中地方法院檢察署八十
    二年偵字第四五五號案的訊問筆錄可稽，再審被告卻遲至九十年間始提起本件訴
    訟，其請求權自已罹於民法第一百九十七條規定的二年時效。再審原告二人自得
    為時效上的抗辯，拒絕履行。
三、證據：提出台中地方法院檢察署訊問筆錄影本一件為證。
乙、再審被告方面：本件未經言詞辯論，再審被告亦未提出書狀作何聲明或陳述。
丙、本院依職權調閱本院九十年度訴字第三五號侵權行為損害賠償事件全卷。
    理   　 由
一、再審原告對於本院九十年度訴字第三五號侵權行為損害賠償事件確定判決提起再
　　審之訴，主張：(一)原確定判決漏未審酌本院八十八年度重上更(三)字第三二號刑事
　　無罪之判決之重要證物，該重要證物足以影響於再審被告是否有損害，乃至其請
　　求是否有理由。(二)原確定判決就未登記的四十萬元，逕認為屬再審被告的損害，
　　而未說明得心證的理由，其適用民法第一百八十四條第一項前段關於侵權行為損
　　害賠償的規定，顯有錯誤。爰依民事訴訟法第四百九十七條及第四百九十六條第
　　一項第一款之規定，提起本件再審之訴，並於本件再審之訴主張時效抗辯。
二、按依第四百六十六條不得上訴於第三審法院之事件，除前條規定外，其經第二審
    確定之判決，如就足影響於判決之重要證物，漏未斟酌者，依民事訴訟法第四百
    九十七條之規定固得提起再審之訴。惟依條文意旨，自需該證物足影響於判決為
    要件。本件再審原告雖主張：本院八十八年度重上更(三)字第三二號刑事案件，已
    經判決確定，判決理由已明確指出尚乏證據證明再審原告二人有何公款私用之業
    務侵占犯行，因而判決再審原告無罪。再審原告既無業務侵占犯行，自無侵權行
    為，乃原確定判決漏未審酌此一『重要證物』，仍認為再審原告有侵權行為，判
    決再審原告應給付再審被告新台幣四十萬元及其遲延利息云云。惟查原確定判決
    認為再審原告違背受託任務，虛偽將再審被告原出資額二百萬元登記為一百六十
    萬元，致再審被告受有四十萬元之損害，又因大路公司業已撤銷登記，再審被告
    回復原狀即顯有重大困難，因此，再審被告據以請求再審原連帶賠償損害，即無
    不合，為其論據（見原確定判決十六頁）。顯然原確定判決並非以再審原告有無
　　侵占再審被告出資為其認定應否負侵權行為之理由，而係以再審被告之虛偽登記
　　已無法回復原狀為其認定再審被告應負侵權行為損害賠償責任之理由，故再審原
　　告所提之上開本院八十八年度重上更(三)字第三二號刑事判決，縱經斟酌，亦無足
　　以影響原確定判決所認定之基礎，依上說明，此部分之再審主張，顯無理由。
三、次按民事訴訟法第四百九十六條第一項第一款所謂適用法規顯有錯誤，係指確定
    判決所適用之法規顯然不合於法律規定，或與現尚有效之判例、解釋顯然違反者
    而言，不包括認定事實錯誤、取捨證據失當及判決不備理由之情形在內（最高法
    院六十年台再字第一七○號、六十三年台上字第八八○號判例及八十七年台上字
    第一九三六號判決參照）。再審原告主張原確定判決僅就再審被告的出資金額是
    二百萬元，而非僅一百六十萬元方面，說明得心證的理由，至於未登記的四十萬
    元，則逕認為屬再審被告的損害，而未說明得心證的理由，其適用民法第一百八
    十四條第一項前段關於侵權行為損害賠償的規定，顯有錯誤云云。查原確定判決
    理由欄第五點認『按「因故意或過失，不法侵害他人之權利者，負損害賠償責任
    。」、「數人共同不法侵害他人之權利者，連帶負損害賠償責任。」、「負損害
    賠償責任者，除法律另有規定或契約另有訂定外，應回復他方損害發生前之原狀
    。因回復原狀而應給付金錢者，自損害發生時起，加給利息。」、「不能回復原
    狀或回復顯有重大困難者，應以金錢賠償其損害。」民法第一百八十四條第一項
    前段、第一百八十五條、第二百十三條第一、二項及第二百十五條分別定有明文
    。本件被告（即再審原告）違背受託任務，虛偽將原告（即再審被告）出資額登
    記為一百六十萬元，致原告受有四十萬元之損害，至為明顯。原告嗣又主張大路
    公司業於八十五年三月十五日撤銷登記，被告回復原狀即顯有重大困難之情，被
    告未為爭執，復有原告提出之大路公司設立登記事項卡，其上蓋有該公司業經建
    設廳八十五年三月十五日建三字第三二二四八二號公告撤銷登記在案之長條型戳
    記影本一件可稽（本院二卷六二頁）。因此，原告據以請求被告連帶賠償訟爭損
    害，委無不合。』（見原確定判決第十六頁），是原確定判決就認定再審被告未
　　登記之出資金額四十萬元為所受損害得以請求再審原告連帶賠償之理由，業詳載
　　於判決書理由欄內，則再審原告空言原確定判決未說明得心證之理由，有適用法
　　規錯誤云云，亦顯無理由。
四、末按民法第一百四十四條第一項規定時效完成後，債務人得拒絕給付，是消滅時
    效完成之效力，不過發生拒絕給付之抗辯權，並非使請求權當然消滅，債務人若
    不行使其抗辯權，法院自不得以消滅時效業已完成，即認請求權已歸消滅（最高
    法院二十九年上字第一一九五號判例參照）。經查，再審原告於原確定判決訴訟
    程序進行中，並未提出時效消滅之抗辯，原確定判決未予斟酌，要無不合之處。
    再審原告於本件再審之訴提出時效抗辯，並非為法定之再審事由，此部分主張亦
    顯無理由。
五、綜上所述，再審原告對本院上開確定判決，提起再審之訴，為顯無理由，爰不經
    言詞辯論以判決駁回之。
據上論結，依民事訴訟法第五百零二條第二項、第八十五條第二項判決如主文。
中　　　華　　　民　　　國　　九十一　　年　　　七　　　月　　 十一　　 日
~B1民事第三庭審判長法　官　陳照德
~B2　　　　　　　　法　官　曾謀貴
~B3　　　　　　　　法　官　蔡王金全
右為正本係照原本作成。
不得上訴。
~B 　 　　　　　　書記官　阮正枝
中　　　華　　　民　　　國　　九十一　　年　　　七　　　月　　 十一　　 日
                                                                        Ｈ
